【裁判字號】    96,簡上,72
【裁判日期】    980831
【裁判案由】    分割共有物
【裁判全文】
臺灣高雄地方法院民事判決              96年度簡上字第72號
上  訴  人  寅○○
            Ｚ000000000
            己○○
            Ｚ000000000（黃順水之承當訴訟人）
            卯○○
            Ｚ000000000
            戊○○
            Ｚ000000000樓之1
            壬○○
            Ｚ000000000（兼乙○○之承受訴訟人）
            癸○○
            Ｚ000000000
            丑○○
            Ｚ000000000
上七人共同
訴訟代理人  張榮作律師
上  訴  人  辰○○
            Ｚ000000000
訴訟代理人  黃宏綱律師
            呂富田律師
上  訴  人  丁○○
            Ｚ000000000
            丙○○
            Ｚ000000000
            庚○○
            Ｚ000000000
            辛○○
            Ｚ000000000
上  一  人
訴訟代理人  甲○○
                      號
被上訴  人  子○○
            Ｚ000000000
訴訟代理人  任進福律師
當事人間請求分割共有物事件，上訴人對於民國96年1 月5 日本
院92年度岡簡字第117 號第一審判決提起上訴，本院民國98年8
月20日言詞辯論終結，判決如下：
    主  文
原判決廢棄。
兩造共有坐落高雄縣路竹鄉○○段第八八七之一號土地，其分割
方法如附表二所示。
兩造應互為或互受補償之金額如附表三所示。
第一、二審訴訟費用由兩造各按如附表一所示之應有部分比例負
擔。
    事實及理由
一、程序部分：
  (一)按訴訟標的對於共同訴訟之各人必須合一確定者，需一同起
    訴，一同被訴，此觀民事訴訟法第56條第1 款規定自明，是
    其中一人已在其上訴期間內提起上訴者，視為全體在上訴期
    間內提起上訴（最高法院42年台上字第318號判例參照）。
    本件請求分割共有物之訴，其訴訟標的對於共同訴訟之各人
    必須合一確定，原審被告辰○○、辛○○、丁○○、丙○○
    及庚○○等，因其餘被告已合法上訴，依上說明，自視為其
    等已一同上訴。
  (二)原上訴人黃順水上訴後已將其土地應有部分移轉予其子己○○，依同法第254 條第1 項但書規定，既經兩造同意（本卷
    286 頁筆錄），則己○○具狀聲請代黃順水承當訴訟（本卷
    252 頁聲請狀），於法有據，黃順水自脫離本訴訟。
  (三)原上訴人乙○○（原名黃宏信）上訴後於98年5 月6 日死亡
    ，而同為上訴人之壬○○為其唯一繼承人，有繼承系統表（
    本卷295 頁）可稽，除依同法第175 條第1 項規定具狀聲明
    承受訴訟（本卷308 頁聲明狀）外，嗣並已辦畢繼承登記其
    應有部分，合計壬○○之應有部分為958 （523+435）/1000
    0 （含計乙○○之應有部分435/10000） ，有最新系爭土地
    登記謄本（本卷323 頁）可憑。
  (四)本件上訴人丁○○、丙○○、庚○○經合法通知，均無正當
    理由而未於言詞辯論期日到場，核無民事訴訟法第386 條各
    款所列情事，爰依被上訴人之聲請，由其一造辯論而為判決
    。
二、被上訴人起訴主張：坐落高雄縣路竹鄉○○段第887-1 號、
    面積3,332 平方公尺之土地（下稱系爭土地），為兩造所共
    有，應有部分各如附表一所示。因兩造間無訂立不分割之契
    約，且系爭土地亦無因使用目的而無法分割之情形，惟兩造
    迄今仍無法達成分割協議，爰依民法第823 條及第824 條規
    定，請求分割系爭土地方案如原判附圖所示（Ｋ部分由上訴
    人丁○○、丙○○及庚○○按原應有部分維持共有，Ｍ～Ｑ
    部分為道路由全體共有人按原應有部分比例維持共有，其餘
    Ａ～Ｌ部分單獨所有），而各共有人分得面積互有增減部分
    ，願以系爭土地公告現值加四成為補償。
三、上訴人方面抗辯：
  (一)辰○○：因伊已受讓原判決附圖方案分得之Ａ部分通往北方
    成功路間之同段876-2 號土地，故就方案分割出之所有道路
    均無需與他共有人維持共有，此外同意上訴人所提分割方案
    。
  (二)己○○、卯○○、戊○○、壬○○、丑○○、癸○○、寅○○：伊均不同意被上訴人所提如原判決附圖方案中就分得Ｇ
    ～Ｊ部分與毗鄰之Ｋ、Ｌ部分間並無劃分對外通行之巷道，
    使除分得面對成功路之被上訴人Ｇ部分通行無礙外，其他Ｈ
    、Ｉ、Ｊ部分土地之上訴人丑○○、癸○○、寅○○卻需經
    由建物背面東向，而與分得Ｂ～Ｆ之上訴人己○○、卯○○
    、戊○○、壬○○等人共同通行Ｎ劃分道路，顯有未平，故
    應於Ｇ～Ｊ部分西向即其上建物正面，亦即與Ｌ、Ｋ部分毗
    鄰間，再劃分道路供通行往北方成功路，均由除上訴人辰○○外之全體共有維持共有，方屬公平之分割方案。
  (三)辛○○：伊亦不同意被上訴人所提方案，因伊分割之Ｌ土地
    上建物正面西向亦無劃分對外應由全體共有人維持共有之通
    行道路，有失公允。
  (四)丁○○、丙○○、庚○○：均未於最後言詞辯論時到場，惟
    丙○○、庚○○之叔叔丁○○前到庭曾表示其三人均同意上
    訴人所提之分割方案。
四、按共有人得隨時請求分割共有物，但因物之使用目的不能分
    割或契約訂有不分割之期限者，不在此限，民法第823 條第
    1 項定有明文。被上訴人主張系爭土地為兩造所共有，就系
    爭土地並未以契約約定不分割，又無因使用目的而無法分割
    之情形，惟就分割方法不能達成協議等情，有最新土地登記
    謄本（本卷320-323 頁）、高雄縣路竹鄉調解委員會調解不
    成立證明書（原審卷14頁）等為證，到場之兩造均不爭執，
    可信為實，是被上訴人訴請裁判分割系爭土地，於法有據，
    應准許。
五、而分割之方法，不能協議決定者，法院得因任何共有人之聲
    請，以原物分配於各共有人，民法第824 條第2 項第1 款亦
    有明文。又分割共有物，以消滅共有關係為目的，法院裁判
    分割共有土地時，除因該土地內部分土地之使用目的不能分
    割（如為道路）或部分共有人仍願維持其共有關係，應就該
    部分土地不予分割或准該部分共有人成立新共有關係外，應
    將土地分配於各共有人單獨所有（最高法院69年台上字第18
    31號判例參照）。本件上訴人丁○○、丙○○、庚○○就系
    爭土地分得之Ｋ部分均同意維持共有，已經於原審均陳稱明
    確在卷，至分割出之道路部分，兩造亦均同意維持共有，是
    為本件分割方案之準據。
六、兩造分割方案之爭執所在：系爭土地如被上訴人主張之原判
    決附圖（原審卷(三)32頁）分割方案，其中屬被上訴人子○○
    、上訴人丑○○、癸○○、寅○○之Ｇ～Ｊ部分與上訴人丁○○、丙○○、庚○○維持共有之Ｋ及上訴人辛○○之Ｌ部
    分土地相毗鄰，因其間並無另劃分對外通行道路，使得除被
    上訴人之Ｇ部分因正面即北方為既成之成功路可對外通行外
    ，其餘屬被上訴人丑○○、癸○○及寅○○之Ｈ、Ｉ、Ｊ部
    分，因西鄰方向並無劃分道路，而必需與東鄰Ｂ～Ｆ部分之
    上訴人己○○、卯○○、戊○○、壬○○等共同使用其間劃
    分出之Ｎ部分對外通行，以及Ｌ部分之上訴人辛○○部分亦
    無劃分道路供通行，是否公平？
七、按原物分割法院應斟酌當事人意願、共有物之使用情形、經
    濟效用及全體共有人之利益等公平決之（最高法院51台上字
    第1659號判例旨參照）。查原告主張之原判決附圖分割方案
    中，除被上訴人子○○分得之Ｇ部分面對北方成功路得通行
    外，因緊接在後南面屬上訴人丑○○、癸○○、寅○○分得
    之Ｈ、Ｉ、Ｊ部分土地上之建物使用現況均面對西方，而與
    上訴人丁○○、丙○○、庚○○維持共有之Ｋ及上訴人辛○○之Ｌ部分相毗鄰，其間並無劃分對外通行道路，以致於Ｈ
    、Ｉ、Ｊ部分土地上之建物只能由其背面即東方與分得Ｂ～
    Ｆ部分之上訴人己○○、卯○○、戊○○、壬○○等共同使
    用其間劃分之Ｎ部分道路對外通行至成功路，且分得Ｌ部分
    之上訴人辛○○部分亦無劃分道路供通行等情，已經本院現
    場履勘記明筆錄（本卷132 頁）可憑，被上訴人亦無爭執，
    因此本院審酌業經兩造同意之不變動各共有人建物使用現狀
    ，將來均可合法建築，以及上訴人辰○○因事後已單獨購得
    往成功路間之同段876-2 號土地，可不共同分擔劃分道路部
    分等分割原則，並經勘驗時到場之高雄縣政府建管科、都市
    計劃科承辦人員雷雅菁、張哲男以兩造亦同意劃分道路寬2.
    6 米與法令規定無不合，分得土地均符建築面積等情（本卷
    91頁筆錄），認上訴人丑○○、癸○○、寅○○分得之Ｈ、
    Ｉ、Ｊ部分土地上之建物使用現況既均面向西方屬實，自不
    適於反其道而與東邊分得Ｂ～Ｆ部分之上訴人己○○、卯○○、戊○○、壬○○等共同使用其間之劃分Ｎ部分道路對外
    通行，而應在毗鄰西方與上訴人丁○○、丙○○、庚○○維
    持共有之Ｋ及上訴人辛○○之Ｌ部分土地間，另劃分對外通
    行至成功路之道路，且上訴人辛○○分得之Ｌ部分亦然，始
    能兼顧各共有建物使用利益，方得謂平。乃命地政機關重新
    測繪如附件複丈成果圖（本卷158 頁），有關各共有人分割
    後編號位置、分得面積（除丁○○、丙○○、庚○○分割之
    Ｋ部分保持共有，其餘單獨所有）、分歸之各共有人、道路
    面積（Ｍ～Ｑ）負擔面積及維持共有之比例、分割前後面積
    增減數等分割方案，均詳如附表二所示。至於此方案上訴人
    之建物雖有越界超出分得土地範圍部分，但均屬些微（Ｂ、
    Ｃ、Ｅ、Ｈ、Ｌ部分），有地政機關97年7 月30日之複丈成
    果圖（本卷224 頁）可查，本無礙方案之整體公平性，況若
    將來需拆除，上訴人均已表同意（本卷328 頁筆錄反面），
    是被上訴人此部分之疑慮，自屬多餘，併此敘明。
八、又共有物之原物分割，依民法第825 條規定觀之，係各共有
    人就存在於共有物全部之應有部分互相移轉，使各共有人取
    得各自分得部分之單獨所有權。故原物分割而應以金錢為補
    償者，倘分得價值較高及分得價值較低之共有人均為多數時
    ，該每一分得價值較高之共有人即應就其補償金額對於分得
    價值較低之共有人全體為補償，並依各該短少部分之比例，
    定其給付金額，方符共有物原物分割為共有物應有部分互相
    移轉之本旨（同院85年台上字第2676號判例要旨參照）。本
    件如附表二所示之分割方案，於分得較多面積者依何標準計
    算補償較低者，兩造均同意依系爭土地公告現值加四成為補
    償，乃參酌最新登記謄本（本卷320 頁）之公告現值4,500
    元（四成為6300元），由溢分面積之上訴人辰○○（＋4 ㎡
    ）、黃順水（＋14㎡）、寅○○（＋15㎡）、被上訴人子○○（＋8 ㎡），各對其餘分割較少面積者按比例補償計算詳
    如附表三所示，兩造亦均不爭執（本卷238 頁筆錄），自以
    之為據。
九、綜上所述，本院審酌系爭土地之使用現狀、整體利用之效益
    及共有人之意願等情，認為如附表二、三所示之方案為分割
    及補償，較為公平適切。原審所採分割方法及補償金額，尚
    有未合，上訴意旨指摘原判決此部分不當，求予廢棄改判，
    為有理由，應由本院將原判決廢棄，改判如主文第2 項、第
    3 項所示；另按因共有物分割、經界或其他性質上類似之事
    件涉訟，由敗訴當事人負擔訴訟費用顯失公平者，法院得酌
    量情形，命勝訴之當事人負擔其一部，民事訴訟法第80條之
    1 定有明文。查分割共有物事件乃具有非訟事件性質，系爭
    土地既因兩造無法達成分割協議，致被上訴人提起本件訴訟
    ，由法院命為適當之分配，惟因兩造均因系爭土地之分割互
    蒙其利，依上開說明，本院認本件訴訟費用應由兩造按原應
    有部分比例負擔始為公平，爰判決如主文第3 項所示。
十、據上論結，本件上訴為有理由，依民事訴訟法第436 之1第3
    項、第450 條、第80條之1 ，判決如主文。
中    華    民    國    98    年    8     月    31    日
                  民事第三庭  審判長法  官  朱玲瑤
                                    法  官  李嘉益
                                    法  官  藍家慶
正本係照原本作成。
本判決不得上訴。
中    華    民    國    98    年    8     月    31    日
                                    書記官  呂姿儀
附表一：共有人原應有部分比例。
┌──┬────┬─────────┐
│編號│ 共有人 │  應有部分比例    │
├──┼────┼─────────┤
│ 1  │ 辰○○ │      1/4         │
├──┼────┼─────────┤
│ 2  │ 己○○ │   617/10000      │
├──┴────┴─────────┤
│ 2 為黃順水之承擔訴訟人           │
├──┬────┬─────────┤
│ 3  │ 卯○○ │   441/10000      │
├──┼────┼─────────┤
│ 4  │ 戊○○ │   484/10000      │
├──┼────┼─────────┤
│ 5  │ 壬○○ │   958/10000      │
├──┴────┴─────────┤
│ 5 兼乙○○435/10000 之承受訴訟人 │
├──┬────┬─────────┤
│ 6  │ 子○○ │   545/6870       │
├──┼────┼─────────┤
│ 7  │ 丑○○ │   109/2748       │
├──┼────┼─────────┤
│ 8  │ 癸○○ │   109/2748       │
├──┼────┼─────────┤
│ 9  │ 寅○○ │   545/6870       │
├──┼────┼─────────┤
│ 10 │ 丁○○ │   450/6870       │
├──┼────┼─────────┤
│ 11 │ 丙○○ │   225/6870       │
├──┼────┼─────────┤
│ 12 │ 庚○○ │   225/6870       │
├──┼────┼─────────┤
│ 13 │ 辛○○ │    90/687        │
└──┴────┴─────────┘
附表二：如本判決附件高雄縣路竹地政事務所複丈日期97年2 月
26日複丈成果圖英文編號所示（㎡= 平方公尺），分割方法如下
。
┌─────┬──────┬───────┬────────────┬───────────┐
│分割後編號│ 分得面積㎡ │分歸之各共有人│Ｍ～Ｑ道路負擔面積及比例│分割前後持分面積增減數│
├─────┼──────┼───────┼────────────┼───────────┤
│    Ａ    │    837     │ 上訴人辰○○ │           0            │      ＋4㎡           │
├─────┼──────┼───────┼────────────┼───────────┤
│    Ｂ    │    187     │ 上訴人己○○ │      33㎡＝81/1000     │      ＋14㎡          │
├─────┼──────┼───────┼────────────┼───────────┤
│    Ｃ    │    112     │ 上訴人卯○○ │      24㎡＝59/1000     │      －11㎡          │
├─────┼──────┼───────┼────────────┼───────────┤
│    Ｄ    │    124     │ 上訴人戊○○ │      28㎡＝69/1000     │      －9㎡           │
├─────┼──┬───┼───────┼───────┬────┼─────┬─────┤
│    Ｅ    │ 133│      │上訴人壬○○（│28㎡＝69/1000 │        │ －13㎡   │          │
├─────┼──┤計257 │含承受上訴人黃├───────┤128/1000├─────┤ －10㎡   │
│    Ｆ    │ 124│      │宏杰分得面積）│24㎡＝59/1000 │        │ ＋3㎡    │          │
├─────┼──┴───┼───────┼───────┴────┼─────┴─────┤
│    Ｇ    │    229     │被上訴人子○○│      43㎡＝106/1000    │      ＋8㎡           │
├─────┼──────┼───────┼────────────┼───────────┤
│    Ｈ    │    110     │ 上訴人丑○○ │      21㎡＝53/1000     │      －1㎡           │
├─────┼──────┼───────┼────────────┼───────────┤
│    Ｉ    │    110     │ 上訴人癸○○ │      21㎡＝53/1000     │      －1㎡           │
├─────┼──────┼───────┼────────────┼───────────┤
│    Ｊ    │    236     │ 上訴人寅○○ │      43㎡＝106/1000    │      ＋15 ㎡         │
├─────┼──────┼───────┼────────────┼───────────┤
│          │            │ 上訴人丁○○ │      35㎡＝86/1000     │                      │
│          │    362     ├───────┼────────────┤                      │
│    Ｋ    │按原應有部分│ 上訴人丙○○ │      17㎡＝43/1000     │      －5㎡           │
│          │比例維持共有├───────┼────────────┤                      │
│          │            │ 上訴人庚○○ │      18㎡＝43/1000     │                      │
├─────┼──────┼───────┼────────────┼───────────┤
│    Ｌ    │    363     │ 上訴人辛○○ │      70㎡＝173/1000    │      －4㎡           │
├─────┼──────┼───────┼────────────┼───────────┤
│    Ｍ    │    137     │   私設道路   │                        │                      │
├─────┼──────┼───────┤                        │                      │
│    Ｎ    │    129     │   私設道路   │   Ｍ～Ｑ道路合計405 ㎡ │                      │
├─────┼──────┼───────┤   由Ｂ～Ｌ之共有人全體 │                      │
│    Ｏ    │    122     │   私設道路   │   依上揭比例維持共有   │                      │
├─────┼──────┼───────┤                        │                      │
│    Ｐ    │    15      │成功路既成道路│                        │                      │
├─────┼──────┼───────┤                        │                      │
│    Ｑ    │     2      │成功路既成道路│                        │                      │
├─────┼──────┼───────┴────────────┴───────────┤
│ 合   計  │   3332     │                                                                │
└─────┴──────┴────────────────────────────────┘
附表三：兩造應互為或互受補償之金額（單位新台幣）
┌────┬──────┬───────┬──────────────────┐
│ 共有人 │面積增減額㎡│ 應補償總金額 │         應補償對象及金額           │
│        │            │（每㎡6300元）│                                    │
├────┼──────┼───────┼──────────────────┤
│1 辰○○│    +4      │    25200     │1、應給付卯○○25200*11/41=6761     │
│        │            │              │2、應給付戊○○25200*9/41=5532      │
│        │            │              │3、應給付壬○○25200*10/41=6146     │
│        │            │              │4、應給付丑○○25200*1/41=615       │
│        │            │              │5、應給付癸○○25200*1/41=615       │
│        │            │              │6、應給付丁○○25200*5/41*1/3=1024  │
│        │            │              │7、應給付丙○○25200*5/41*1/3=1024  │
│        │            │              │8、應給付庚○○25200*5/41*1/3=1024  │
│        │            │              │9、應給付辛○○25200*4/41=2459      │
├────┼──────┼───────┼──────────────────┤
│2己○○ │    +14     │    88200     │1、應給付卯○○88200*11/41=23664    │
│        │            │              │2、應給付戊○○88200*9/41=19362     │
│        │            │              │3、應給付壬○○88200*10/41=21512    │
│        │            │              │4、應給付丑○○88200*1/41=2151      │
│        │            │              │5、應給付癸○○88200*1/41=2151      │
│        │            │              │6、應給付丁○○88200*5/41*1/3=3585  │
│        │            │              │7、應給付丙○○88200*5/41*1/3=3585  │
│        │            │              │8、應給付庚○○88200*5/41*1/3=3585  │
│        │            │              │9、應給付辛○○88200*4/41=8605      │
├────┼──────┼───────┼──────────────────┤
│3寅○○ │    +15     │    94500     │1、應給付卯○○94500*11/41=25354    │
│        │            │              │2、應給付戊○○94500*9/41=20744     │
│        │            │              │3、應給付壬○○94500*10/41=23049    │
│        │            │              │4、應給付丑○○94500*1/41=2305      │
│        │            │              │5、應給付癸○○94500*1/41=2305      │
│        │            │              │6、應給付丁○○94500*5/41*1/3=3841  │
│        │            │              │7、應給付丙○○94500*5/41*1/3=3841  │
│        │            │              │8、應給付庚○○94500*5/41*1/3=3841  │
│        │            │              │9、應給付辛○○94500*4/41=9220      │
├────┼──────┼───────┼──────────────────┤
│4子○○ │    +8      │    50400     │1、應給付卯○○50400*11/41=13522    │
│        │            │              │2、應給付戊○○50400*9/41=11063     │
│        │            │              │3、應給付壬○○50400*10/41=12293    │
│        │            │              │4、應給付丑○○50400*1/41=1229      │
│        │            │              │5、應給付癸○○50400*1/41=1229      │
│        │            │              │6、應給付丁○○50400*5/41*1/3=2049  │
│        │            │              │7、應給付丙○○50400*5/41*1/3=2049  │
│        │            │              │8、應給付庚○○50400*5/41*1/3=2049  │
│        │            │              │9、應給付辛○○50400*4/41=4917      │
└────┴──────┴───────┴──────────────────┘


司法院資訊處製作；財團法人民間司法改革基金會備份。
